【裁判字號】    90,判,2383
【裁判日期】    901213
【裁判案由】    服務標章
【裁判全文】
最  高  行  政  法  院  判  決                    九十年度判字第二三八三號
    原      告  吉得堡國際有限公司
    代  表  人  甲○○
    訴訟代理人  乙○○
    被      告  經濟部智慧財產局
    代  表  人  陳明邦
右當事人間因服務標章事件，原告不服行政院中華民國八十九年三月二日台八十九訴
字第○六二四四號再訴願決定，提起行政訴訟。本院判決如左：
    主  文
原告之訴駁回。
訴訟費用由原告負擔。
    事  實
緣本件關係人賴瑞麟於民國八十六年八月十六日以「美的堡」服務標章，指定使用於
商品及服務分類表第四十二類之餐飲服務申請註冊，作為其註冊第七七五一六號「美
寶堡」服務標章之聯合服務標章，經被告審查核准，列為審定第一○二七五九號服務
標章。嗣原告對之提出異議，案經被告為異議不成立之審定，發給中台異字第八八○
六三七號服務標章異議審定書。原告不服，循序提起一再訴願，遞遭決定駁回，乃提
起本件行政訴訟。茲摘兩造訴辯意旨如次：
原告起訴意旨略謂：一、按「服務標章圖樣相同或近似於他人同一服務或類似服務之
註冊服務標章者」及「相同或近似於他人先使用於同一服務或類似服務之服務標章而
申請人因與該他人間具有契約、地緣、業務往來或其他關係，知悉他人服務標章存在
者」，不得申請註冊，為本件服務標章異議審定時商標法第七十七條準用第三十七條
第十款及第十二款（應為同條第十二款及第十四款）所明定。上揭條款之適用要件均
以兩造服務標章構成近似為前提，而判斷服務標章近似與否，應就其主要部分隔離觀
察有無混同誤認之虞為斷，迭經鈞院著有判例。而服務標章圖樣在外觀、觀念或讀音
方面有近似者，即為近似之商標，亦為被告所編印之商標手冊所載明。二、查關係人
賴瑞麟自八十四年起即剽竊原告所有之「美琳吉得堡及圖」服務標章，此從其自八十
四年五月於與原告服務標章相同之商標法施行細則第四十九條第四十二類之冷熱飲食
、餐飲速食店等服務上，即開始以「小麟吉得寶」申請註冊服務標章並獲准註冊列為
註冊第七七五一七號、第七七五一八號「小麟吉得寶」服務標章，嗣原告申請評定該
二服務標章，經被告評定無效。其復以「吉得堡」、「大吉的堡」、「小吉的寶」作
為服務標章申請註冊，並列為審定第九七二九三號、第一○二七五九號、第一○四三
八一號、第一○六四○二號與第一○六四○三號服務標章，原告亦對之提出異議並經
被告為撤銷之審定。詎賴瑞麟又以本件「美的堡」、他案「美的寶」、「吉的飽」、
「吉得堡美而美」、「吉的堡美而美」作為服務標章申請註冊，凡此，業已分別經原
告提出異議，惟尚未接獲被告審定書，由此不難察覺關係人賴瑞麟以外觀或讀音近似
於原告所有之「美琳吉得堡」服務標章申請註冊，意欲剽竊原告苦心經營獲致之標章
商譽意圖。另前揭審定書均以「美琳吉得堡及圖」服務標章圖樣上之中文「美琳吉得
堡」，其中「吉得堡」三字係採反白設計字體呈現，而「美琳」二字則以較小字體橫
列在「吉」字上方，「吉得堡」三字顯為引人注意之部分，意即「吉得堡」為美琳吉
得堡服務標章之主要部分，應以之為審究是否構成近似之標準。三、又關係人一貫抄
襲之手法係將「吉得堡」三字中之「得」字變換為與之字音、字義十分近似之「的」
字或直接使用「得」字；「堡」字變換為與之字音相同之「寶」字或直接使用「堡」
字；並將為首之「吉」字變換「美」字或直接使用「吉」字並於之前加記沒有特殊意
義之「大」、「小」二字，然就其不法之意圖整體以觀，上揭標章目的均在於仿襲原
告之「美琳吉得堡」服務標章，故均與原告所有之「美琳吉得堡及圖」服務標章構成
近似。今關係人所有之審定第一○二七五九號「美的堡」服務標章，與原告所有之審
定第九四六四六「美琳吉得堡」服務標章之主要部分「吉得堡」，二標章雖一為「美
」字開頭，另一為「吉」字開頭，然其為關係人固有之迂迴手法，加以二標章第二字
之「的」與「得」字音、字義十分相近，第三字均為相同之「堡」字，是於異時異地
隔離通體觀察時，難謂無使一般消費者生混淆誤認之虞。四、再按鈞院七十三年判字
第七九四號判例認「．．．不能以一表彰服務之營業，一為表彰商品即稱無商標法第
三十七條第一項第七款之適用。．．．商標與服務標章之分類，僅是類似商品之初步
認定，對於商品是否類似，仍需依商品的功能用途、交易習慣和市場實際情況作判斷
。．．．如有使人對所營業服務來源發生混淆、誤認之可能，即有仿襲商標專用權之
嫌疑。」準此，系爭標章係指定使用於漢堡早餐店之餐飲服務，其所提供之服務內容
，與原告所有之註冊第五八○七七九號「美琳吉得堡及圖」指定使用於「蜜餞．．．
麵包、蛋糕、漢堡、三明治」與註冊第七一一七七○號「吉得堡及圖」指定使用於「
汽水．．．可樂、沙士、果汁．．．奶茶．．．」等完全相同，而「美的堡」與「吉
得堡」二者混淆近似亦有違反商標法第七十七條準用三十七條第十二款之規定。又中
文「美琳吉得堡」及「吉得堡」為原告前手「吉得堡漢堡店」首創使用於餅乾、糖果
、麵包、漢堡、三明治及汽水、果汁、奶茶等商品及餐飲之服務，並自八十一年至八
十四年間陸續取得註冊第五八○七七九號、第七一一七七○號、第七六六六○五號商
標專用權及第九四六四六號、第九四七九五號服務標章，並從八十一年至今，在全省
及台北市、高雄市各地已發展出三百分家之加盟店，其間不但服務品質優良，且其所
提供之商品或服務更是廣受消費者喜愛，加以透過各個加盟店大量行銷、利用店頭廣
告及文宣宣傳並於報章雜誌廣為刊登，故以「美琳吉得堡」、「吉得堡」為主要服務
標章之早餐店陸續擴展，已發展出有別於其他早餐店之自我獨特風格，為一般消費大
眾廣為熟知。今關係人以系爭服務標章申請註冊於同一類之餐飲服務上，欲使一般消
費者混淆誤認商標所表彰之營業主體以搶奪原告既存之商標商譽，從中獲取不法利益
，自亦違反商標法第七十七條準用第三十七條第十四款規定。五、綜上，原處分及一
再訴願決定，洵有違誤，請判決撤銷再訴願決定、訴願決定及原處分等語。
被告答辯意旨略謂：按服務標章圖樣「相同或近似於他人著名之商標或標章，有致公
眾混淆誤認之虞者」、「相同或近似於他人同一服務或類似服務之註冊服務標章」及
「相同或近似於他人先使用於同一服務或類似服務之服務標章，而申請人因與該他人
問具有契約、地緣、業務往來或其他關係，知悉他人標章存在者」，不得申請註冊，
固為本件商標異議審定時商標法第七十七條準用第三十七條第七、十二及十四款所明
定。惟其適用應以兩造標章圖樣構成相同或近似為前提要件。而判斷兩標章近似與否
，應依具有普通知識經驗之一般消費者施以普通之注意，異時異地隔離觀察，有無引
起混同誤認之虞以為斷。標章在外觀、觀念或讀音方面有一構成近似者，始為近似之
標章。查本件系爭審定第一○二七五九號「美的堡」服務標章圖樣上中文「美的堡」
，與異議人據以異議註冊第五八○七七九、七一一七七○、七六六六○五號商標、第
九四六四六、九四七九五號等服務標章圖樣上之中文「吉得堡」、「美琳吉得堡」或
中文主要部分之一「吉得堡」，固有相同之「堡」字，惟查「美的堡」與「吉得堡」
，其起首中文予人印象較為深刻之「美」與「吉」二字字型及意義有明顯差異，且字
中之「的」與「得」復不相同，二者中文整體連貫唱呼方式尚屬有別，外觀及觀念上
亦非不可區辨；又「美的堡」與「美琳吉得堡」，其組成之字數有三字與五字繁簡之
分，其予人寓目顯然有別，異時異地隔離觀察，客觀上難謂有使一般消費者產生混同
誤認之虞，應非屬近似之標章，自無前揭法條規定之適用。被告所為之處分並無違誤
，請求判決駁回原告之訴等語。
    理  由
依商標法第七十七條準用同法第三十七條第七款前段、第十二款及第十四款前段固規
定，服務標章圖樣相同或近似於他人著名之商標或標章，有致公眾混淆誤認之虞者；
或服務標章圖樣相同或近似於他人同一服務或類似服務之註冊服務標章者；或服務標
章圖樣相同或近似於他人先使用於同一服務或類似服務之服務標章，而申請人因與該
他人間具有契約、地緣、業務往來或其他關係，知悉他人服務標章存在者，不得申請
註冊。惟前開條款之適用，以服務標章圖樣相同或近似為要件；而判斷服務標章近似
與否，應隔離觀察其有無引起混同誤認之虞以為斷。本件關係人賴瑞麟於八十六年八
月十六日以「美的堡」服務標章，指定使用於商品及服務分類表第四十二類之餐飲服
務申請註冊，作為其註冊第七七五一六號「美寶堡」服務標章之聯合服務標章，經被
告機關審查核准，列為審定第一○二七五九號服務標章。嗣原告對之提出異議，案經
被告為異議不成立之審定，發給中台異字第八八○六三七號服務標章異議審定書。原
告不服，乃循序提起本件行政訴訟，主張如事實欄所載。經查：（一）、系爭審定第
一○二七五九號「美的堡」服務標章圖樣如附圖一，據以異議之註冊第五八○七七九
號、第七六六六○五號「美琳吉得堡及圖」、第七一一七七○號「吉得堡及圖」商標
、第九四六四六號「美琳吉得堡及圖」、第九四七九五號「美琳吉得堡」服務標章圖
樣如附圖二，被告以系爭審定第一○二七五九號「美的堡」服務標章圖樣之中文美的
堡，與據以異議之註冊第五八○七七九號、第七六六六○五號「美琳吉得堡及圖」、
第七一一七七○號「吉得堡及圖」商標、第九四六四六號「美琳吉得堡及圖」、第九
四七九五號「美琳吉得堡」服務標章圖樣上之中文吉得堡、美琳吉得堡，固均有相同
之堡字，惟美的堡與吉得堡予人印象較為深刻之首字美與吉，其字形及意義顯有差異
，且中間之的與得字不同，整體連貫唱呼有別，外觀或觀念亦非不可區辨，而美的堡
與美琳吉得堡之組成字數有三字與五字之分，予人寓目印象顯然不同，異時異地隔離
觀察，無使人產生混同誤認之虞，非屬近似之服務標章，無商標法第七十七條準用同
法第三十七條第七款、第十二款及第十四款規定之適用，乃為異議不成立之審定。（
二）、原告主張系爭服務標章圖樣之中文美的堡與據以異議商標或服務標章圖樣上之
中文吉得堡、美琳吉得堡雖美字與吉字不同，惟的與得字音、字義相近，異時異地隔
離觀察，難謂無致一般消費者發生混淆誤認之虞等語。惟審諸系爭服務標章與據以異
議商標或服務標章圖樣上之中文，美的堡與吉得堡除堡字相同外，其餘文字各異，而
美的堡與美琳吉得堡之組成字數有三字與五字之分，予人寓目印象顯然不同，均非不
易分辨，異時異地隔離觀察或連貫唱呼，無使一般消費者發生混同誤認之虞，非屬近
似之標章，亦難謂有使一般消費者對其所表彰之服務來源發生混淆誤認之虞。又原告
主張另案「小麟吉得寶」、「吉得堡」、「大吉的堡」及「小吉的寶」服務標章業經
評定無效或撤銷審定等語，但各該服務標章圖樣與系爭服務標章圖樣不盡相同，其案
情與本案亦未盡相同，尚不得執為系爭商標有違商標法第七十七條準用同法第三十七
條第七款、第十二款及第十四款規定之依據。（三）、綜上所述，原告所訴各節，尚
無可採，被告所為原處分，揆諸首揭規定及說明，洵無違誤，一再訴願決定遞予維持
，俱無不妥。原告起訴論旨，難認有理由，應予駁回。
據上論結，本件原告之訴為無理由，爰依行政訴訟法施行法第二條、行政訴訟法第九
十八條第三項前段，判決如主文。
中    華    民    國      九十      年      十二      月      十三     日
                    最 高 行 政 法 院  第 四 庭
                                審 判 長 法  官      葉  振  權
                                         法  官      黃  璽  君
                                         法  官      吳  錦  龍
                                         法  官      劉  鑫  楨
                                         法  官      吳  明  鴻
右  正  本  證  明  與  原  本  無  異
                                         法院書記官  陳  盛  信
中    華    民    國      九十      年      十二      月      十四      日


司法院資訊處製作；財團法人民間司法改革基金會備份。
